Inventaris van het archief van het Nationaal Milieubeleidsplan, 1986-1989
Nationaal Archief, Den Haag
Ministerie van Volkshuisvesting, Ruimtelijke Ordening en Milieubeheer: Nationaal Milieubeleidsplan
VROM / Nationaal Milieubeleidsplan
1986-1989
V7
1.50 meter; 121 inventarisnummers.
Normale geschreven, getypte en gedrukte documenten, geen bijzondere handschriften.
Nationaal Archief, Den Haag
Nationaal Milieubeleidsplan
Het Nationaal Milieubeleidsplan (NMP) is een lange termijn milieuplan dat wordt gedragen door meerdere ministeries en afgestemd met alle betrokken maatschappelijke sectoren. Het archief bevat stukken betreffende (inter-)departementaal overleg en overleg met doelgroepen. Verder stukken betreffende de financiering van het project, voorlichting en presentatie, onderzoek, adviezen en commentaren.
Archiefvorming
Geschiedenis van de archiefvormer
Het Nationaal Milieubeleidsplan (NMP) is het eerste lange termijn milieuplan gedragen door meerdere ministeries, afgestemd met alle betrokken maatschappelijke sectoren. In het buitenland trekt dit novum de aandacht. Het plan speelt in de Nederlandse politieke verhoudingen van 1989 een belangrijke rol. In de milieupolitiek betekent het NMP een waterscheiding met de voorafgaande periode. Maar het plan is niet opeens ontstaan. Deze vorm van beleidsplanning had een voorgeschiedenis.
Planning
Het belang van een gecoördineerd milieubeleid wordt in de loop van de jaren tachtig steeds duidelijker. Staatssecretaris mevrouw Lambers-Hacquebard werkt in de periode 1981-1982 aan een Project Integra-tieplan Milieubeleid (PIM). Het wettelijk kader voor de beleidsintegratie levert minister Winsemius met de nota "Meer dan de som der delen" (1984). Deze nota stelt voor het beleid zowel horizontaal, tussen de ministeries, als verticaal, tussen landelijke en provinciale overheden, af te stemmen.
De uitvoering valt binnen het kader van de nieuwe Wet Algemene Bepalingen Milieuhygiëne (WABM). Het milieubeleidsplan is een concrete planning om de vijf jaar en het schetst de te verwachten ontwikkelingen en bereiken resultaten voor een periode van tien jaar. De jaarlijkse uitvoeringsprogramma's bestrijken vijf jaar. Deze uitvoeringsprogramma's leggen de totaalaanpak vast, waarin alle terreinen van het milieubeleid geïntegreerd zijn.
Het eerste milieuprogramma over 1985-1989 vat de milieuprogramma's van de verschillende VROM-directies samen. Het uitvoeringsprogramma van 1986 krijgt vorm door samenwerking met de ministeries van Landbouw Natuurbeheer en Visserij en van Verkeer en Waterstaat. De aanpak maakt onderscheid tussen doelstellingen en uitvoeringsmaatregelen. Het milieubeleid wordt samengevat in een vijftal thema's. Dit zijn vermesting, verzuring, verspreiding (van gevaarlijke stoffen), verwijdering (o.a. bodem-sanering) en verstoring (geluidsoverlast e.d.). Belangrijke doelgroepen zijn landbouw, verkeer, de raffinaderijen en elektriciteitsbedrijven.
Projectorganisatie
De Stuurgroep Nationaal Milieubeleidsplan (NMP) stelt in april 1987 de opdracht vast voor de Project-groep. In de Stuurgroep zijn de deelnemende ministeries vertegenwoordigd, te weten VROM, voor deze het Directoraat-Generaal Milieubeheer en Economische Zaken, Financiën, Verkeer en Waterstaat, Landbouw Natuurbeheer & Visserij plus Algemene Zaken. Het is de taak van de Stuurgroep de organi-satorische en financiële voorwaarden voor het project te creëren. Verder overlegt de groep regelmatig met de projectleider. Bij de Stuurgroep ligt de ambtelijke eindverantwoording.
De Projectgroep bestaat uit het Management Team NMP, aangevuld met groepsleiders verantwoordelijk voor een bepaald milieuthema. In het Management Team NMP zitten drie topambtenaren van het Directoraat-Generaal Milieubeheer en een vertegenwoordiger van het ministerie van Landbouw, Natuurbeheer & Visserij als ook van Rijkswaterstaat. De leden van het Management Team zorgen voor het overleg met de andere ministeries en de doelgroepen. De projectleider heeft tot taak beslissingen te nemen over de aanpak van het project, als geheel en op onderdelen.
Onder de projectgroep ressorteren een aantal werkgroepen en deelprojectgroepen, die een bepaald onderwerp uitwerken. De redactionele verwerking van de planvoorstellen gebeurt door een schrijfgroep. In 1988 gaat een Taakgroep Strategie, later alleen Taakgroep genoemd, zich bezig houden met de structuur van het plan. De Taakgroep formuleert duurzame ontwikkeling als leidraad. Een Steungroep richt zich op de consistente lijn naar inhoud en procedure.
Van niet alle gestarte werkgroepen klinkt het resultaat volledig in het milieubeleidsplan door, omdat binnen de projectgroep de gedachten veranderen. Dit is het geval met de Werkgroep Risicomanagement, die de risico's van veiligheid en gezondheid in kaart brengt en tevens de kosten en prioriteiten hiermee verbonden. De Werkgroep Instrumentarium, die de mogelijkheden van heffingen en regelingen onderzoekt, zet na een wisseling van de leiding haar activiteiten voort onder de afdeling Bestuurszaken van het Directoraat-Generaal Milieubeheer.
In de eindfase van het NMP worden aparte stuur- en projectgroepen gevormd met het doel de behandeling van het plan na de kabinetsformatie van 1990 voor te bereiden. Een andere taak is de voorlichting over het milieubeleidsplan.
De wat vlottende projectorganisatie heeft daardoor een niet erg strakke omlijning. De bestaande organisatieschema's zijn niet alomvattend. Twee werkgroepen verdwijnen uit het beeld, omdat een andere koers wordt ingeslagen, namelijk de Klankbord-Filosofiegroep en de Werkgroep Gesignaleerde Milieuvraagstukken.
De projectorganisatie wordt tegen maart 1988 gewijzigd. Rond het tijdstip van beraad met de andere departementen ontstaan binnen de Taakgroep twijfels over het functioneren van de projectorganisatie. Het Management Team is meer gericht op de organisatie en heeft te weinig greep op de inhoud van het plan. Dit is niet wenselijk in het overleg met de ministeries en de doelgroepen. De manier van werken is te eenzijdig op het proces van voortgang gericht. Het ontbreekt aan structuur (inv.no. 7). Drs. P.E. de Jongh treedt nu als projectleider op. Hij maakt sinds oktober 1987 deel uit van de projectorganisatie.
De Projectgroep wijzigt in samenstelling en omvang van negen naar vijf personen. De deelnemers behoren nu alle tot het Directoraat-Generaal Milieubeheer, in tegenstelling tot de overige deelprojectgroepen, waaraan de overige betrokken ministeries deelnemen. De organisatie, het ministerie, waarin de projectgroep gebed is, moet goed functioneren. Uit een intern onderzoek blijkt, dat de medewerkers van de milieuafdelingen het Directoraat-Generaal Milieubeheer te weinig geïntegreerd vinden (inv.nr. 63). Er is van verkokering sprake, ondanks het enthousiasme en de creativiteit, die het ministerie volgens velen kenmerken.
De projectleiding stelt vast, dat de jaarlijkse milieuprogramma's, de Indicatieve Milieuprogramma's (IMP), onvoldoende praktijkgericht zijn. Een echt draagvlak voor het beleid ontbreekt. Het Nationaal Milieubeleidsplan moet een meer integrerende en verbredende rol spelen. De projectopdracht stelt nadrukkelijk dat de resultaten van het project niet alleen uit "zichtbare" producten bestaan, zoals het NMP document, maar ook uit "onzichtbare" producten, zoals het gemeenschappelijk referentiekader en de versterking van het strategisch denken binnen de lijnorganisaties (inv. nr. 1).
Samenstelling Stuurgroep (1989)
De samenstelling van de Stuurgroep wijzigde in het verloop van 1988 en 1989. Zie hiervoor inv. no. 1.
ir. M.E.E. Enthoven VROM
drs. P.E. de Jongh VROM
ir. P.P.M. Nouwen VROM
mr. J.W. Weck Economische Zaken
ir. G. Blom Verkeer & Waterstaat
mr. J.P. van Zutphen Landbouw & Visserij
drs. G.H.O. van Maanen Financiën
mr. G.I.P.M. Wuisman Algemene Zaken
Samenstelling Projectgroep (1987-april 1988)
Zie voor de samenstelling van de andere werkgroepen inv.no.1.
Management Team NMP
Dhr. A.S.H. Breure DGM-NMP
Mw. M. Burggraaff DGM-NMP
Dhr. M. Janssens DGM-NMP
Dhr. A. Portasse Landbouw en Visserij
Dhr. K. Wieriks Rijkswaterstaat
Trekkers Deelprojecten
Dhr. G. Biezeveld Werkgroep instrumentarium
Dhr. W. Kakebeeke Werkgroep internationaal
Dhr. J. v.d. Vaart Werkgroep lange termijnplanning
Dhr. J. Karres Werkgroep gebieden
Samenstelling Projectgroep (april 1988 - mei 1989)
Drs. P.E. de Jongh Projectleider, eindredactie, onderhandelingen
Mw. Drs. M. Burggraaff Thema's
Planontwikkeling
Het project verloopt in vijf fases namelijk, de plandefinitie, de uitwerking, realisatie, overleg en de nazorg. De definitiefase, de keuze van de meest belangrijke beleidsonderwerpen, begint in december 1986 en wordt afgerond in april 1987. Hierna volgt de uitwerkingsfase leidend tot een ruw concept halverwege dat jaar. De realisatie van de definitieve NMP-tekst strekt zich uit over een langere periode omdat begin 1988 de koers gewijzigd wordt richting "duurzame ontwikkeling". De overlegfase, gestart rond februari en maart 1988 met besprekingen tussen de betrokken departementen, vindt zijn bekroning in het politiek overleg van de zogenaamde Milieuzevenhoek, een jaar later. Hierin zijn vertegenwoordigd de ministeries Landbouw, Natuurbeheer en Visserij, Verkeer en Waterstaat, Financiën, Economische Zaken, alsmede Sociale Zaken en Werkgelegenheid, het ministerie van Algemene Zaken en VROM. In de nazorgfase moet de tekst voor de Kamerbehandeling gereed gemaakt worden.
Het project wordt gedragen door vier ministeries met VROM als voortrekker. Naast Landbouw Natuurbeheer en Visserij zijn dat Verkeer en Waterstaat en Economische Zaken. Over het algemeen staan Landbouw en Verkeer in de opinie dicht bij het milieuministerie. Economische Zaken heeft de naam een "principiële remmer van nieuwe plannen" te zijn (inv.no. 63).
De afstemming met Landbouw ondervindt weinig moeilijkheden. Ten aanzien van het mestprobleem zit men op één lijn. Slechts is er verschil van mening over het natuurbeleid van dit departement, dat gericht is op bepaalde gebieden, dit in tegenstelling tot het idee van een algemeen ecosysteem van landbouw en natuur, voorgestaan door het NMP. Verkeer gaat ook in grote lijnen akkoord. Verschil van mening bestaat alleen over de aard van de financiële instrumenten, waarmee het milieuvriendelijk gebruik van vervoermiddelen gestimuleerd kan worden.
Het Ministerie van Economische Zaken botst echter al in 1987 met de koers van de projectleiding. Men is mordicus tegen de bepaling, dat ook de gebruiker van milieuvervuilende producten, bijvoorbeeld de automobilist, betaalt. Dit ministerie wenst geen extra financiële inspanning om vervuiling aan de bron te bestrijden. Het gebruik van heffingen voor milieuvriendelijke productie en consumptie wijst Economische Zaken af met het argument, dat dit een eigen begrotingscircuit schept (inv. no 46-48).
Het milieubeleidsplan oriënteert zich in de beginfase, 1986 en 1987, op de verwachtingen van ambtenaren, bedrijfsleven, lagere overheden, milieu- en consumentenorganisaties en de vakbonden. De doelstellingen van het plan moeten ook door deze groepen daadwerkelijk ondersteund worden. Daartoe organiseert de Projectgroep een aantal bijeenkomsten. Ook hierna integreert het project meningen van de betrokken maatschappelijke sectoren in een aantal doelgroepoverlegrondes (inv.no. 37,38). Vertegenwoordigers van de doelgroepen zijn het er over eens dat de overheid nu handelend moet optreden. Bedrijven erkennen het belang van een milieu-imago. Men bepleit stimulerende maatregelen in plaats van enkel strafmaatregelen.
Koerswijziging
In de eerste maanden van 1988 vindt een koerswijziging plaats. Basis zijn twee studies. Het in 1987 verschenen rapport van de World Commission on Environment and Development van de Verenigde Naties getiteld "Our Common Future", dat naar zijn Noorse voorzitster het Brundtland rapport heet.
De tweede studie is een onderzoek door het Rijksinstituut voor Milieuhygiëne en Volksgezondheid (RIVM) onder de naam "Zorgen voor morgen", een studie waartoe minister Nijpels opdracht gegeven heeft. Het begrip "duurzame ontwikkeling" van het VN rapport werkt door in deze studie.
Het Nationaal Milieubeleids Plan neemt het vijf schalen model over. Dit houdt in dat de effecten van de milieuverontreiniging worden onderzocht op vijf niveau's, te weten, mondiaal, continentaal, fluviaal (het stroomgebied van de grote rivieren ), regionaal en locaal. Uit de studie van het RIVM blijkt dat extra milieumaatregelen noodzakelijk zijn. Tengevolge hiervan gaat de lange termijnplanning deel uit maken van het Nationaal Milieu Beleidsplan. Binnen de projectorganisatie discussieert men of de nadruk van de sombere voorspelling in de studie niet te groot is. Sommigen kiezen voor een splitsing van het NMP in een doelstellingennota enerzijds tegelijk te verschijnen met de complete RIVM publicatie in december 1988 en anderzijds het doorgerekend programma voor de begrotingsbehandeling van 1989. Het nadeel van deze optie is dat het plan bij de presentatie te weinig aandacht krijgt en dat een mogelijke politieke koerswijziging na de verkiezingen nadelig voor de acceptatie kan zijn. Minister Nijpels kiest voor een ongedeeld plan.
De thematische wijzigingen worden verwerkt in de juni- en julimodellen. Hierop reageren de doelgroepen. Als gevolg van de koerswijziging is de strategie aangescherpt. Het milieu moet de "vierde pijler" van de Nederlandse politiek worden, na werkgelegenheid, financieringstekort en economische groei (inv.no. 7,8). Een belangrijke doelstelling is het ombuigen van zogenaamde effectgerichte maatregelen (tegen de vervuiling) naar brongerichte maatregelen (tegen de veroorzakers van de vervuiling). Dit betekent dat milieumaatregelen extra aandacht voor de oorzaak-gevolg keten moeten hebben. Nieuwe gegevens beschikbaar in "Zorgen voor Morgen" maken uitbreiding van het aantal onderwerpen noodzakelijk, namelijk klimaatsverandering, verdroging en verspilling.
Onderbouwing van het plan
Het NMP wil zijn beleidsintegrerende functie waar maken, intern in het ministerie en met name naar de doelgroepen toe, de overheden en bedrijfsleven, de zogenaamde "externe integratie". Het is de beleidsmakers van VROM duidelijk dat het alle maatschappelijke sectoren rakende milieuprobleem breed gedragen moet worden. Het bewustzijn en de middelen om dit proces te versterken worden "verinnerlijking" genoemd. Het project schakelt onderzoeksbureaus in die de motivatie bij de betrokkenen peilen. Het onderzoek geeft aan welke bezuinigingsmaatregelen de meeste kans maken (inv.no. 66).
De financiële basis van het plan is het andere terrein van onderzoek. Korte, lange termijnversies en verschillende varianten daarvan worden doorgerekend. Het streefdoel, de duurzame variant (scenario III), vergelijkt men zowel met de kosten van het huidige beleid, als met de kosten van een aangepast beleid. De gepresenteerde versie is een combinatie van deze twee laatste scenario's.
Het brede karakter van het Nationaal Milieubeleidsplan vindt eveneens zijn weerslag in de presentatie. Een enquête naar ideeën bij het publiek om het milieu te verbeteren levert vijfhonderd reacties op, waaruit een werkgroep een keuze maakt. De uitverkoren ideeën worden in een boek gepubliceerd (inv.no.89).
De reacties van de adviesraden krijgen een plaats in het natraject. Een nadeel is, dat de adviezen niet meer in de tekst van het NMP meegenomen kunnen worden. Het advies van de Raad van Advies voor de Ruimtelijke Ordening stelt een omgekeerde werkwijze voor (inv.no. 95). Over het algemeen hebben de adviezen een aanvullende strekking. De raden ondersteunen het uitgangspunt van de duurzame ontwikkeling, maar maken kanttekeningen bij de uitwerking en de integratie van onderdelen van het beleid.
Realisatie van het plan
De financiering van het plan vormt de kern van het ministerieel overleg in de eerste maanden van 1989. Minister-president Lubbers introduceert een "blokkenmethode", namelijk de bekostiging per maatschappelijke sector. Hij probeert de effecten van de kostenstijging binnen de vijf procent te houden. De geschillen spitsen zich toe op de tegenstelling met het ministerie van Economische Zaken. VROM wil tweemaal zoveel aan energiebesparing uitgeven. EZ wil alleen internationaal de uitstoot van koolstofdioxide bestrijden en in veel beperkter mate stikstofmonoxide, gezien het economisch belang van verkeer en vervoer (inv.no. 37,38).
Hoewel het financieringsplan wordt omgebogen richting bezwaren van Financiën en Economische Zaken bereikt men geen compromis op het gebied van CO2 reductie en beperking van de automobiliteit. Het meningsverschil over het afschaffen van de reiskostenaftrek leidt mei 1989 tot een Kabinetscrisis. Dat verhindert niet de presentatie van het Nationaal Milieubeleidsplan op 27 mei 1989.
Geschiedenis van het archiefbeheer
Het archief van de projectorganisatie van het Nationaal Milieubeleidsplan is in mei 1988 opgezet door de projectleider de heer B. Breure en kort daarna overgenomen door projectleider P.E. de Jongh. Het archief beslaat de periode van eind 1986 tot aan de opheffing van de projectgroep in september 1989. De Stuurgroep zette de werkzaamheden voort tot 1990 met het vervolg het NMP-Plus. Het onderscheid tussen beide perioden was in het archief niet overal duidelijk aangegeven.
De stukken van de projectgroep NMP werden in 1992 aan het Semi-Statisch Archief van het ministerie van VROM overgedragen. Dit archief werd op verzoek begin 1993 aangevuld met een deelarchief afkomstig van de afdeling Strategische Planning. De totale omvang van het archief bedroeg 11 meter.
Bij de vorming van het archief zijn binnenkomende en uitgaande stukken niet geregistreerd. Dossiers werden niet zaaksgewijs gevormd, maar men ordende de stukken in ordners op onderwerp. Alleen beleidsstukken, notulen en gemerkte bijlagen, waren voorzien van een doorlopend NMP-nummer. Het archief was ongesorteerd, hetgeen betekende dat geen kwalitatief onderscheid tussen kerndocumenten en bijlagen was gemaakt. Het archief werd overgeplaatst zonder begeleidende lijst.
De verwerving van het archief
Overbrenging van een overheidsarchief
De verwerving van het archief
Het archief is krachtens bepalingen van de Archiefwet overgebracht.
Inhoud en structuur van het archief
01.01.01
Selectie en vernietiging
Lijst van stukken vernietigd in overleg met de afdeling Strategische Planning
1-7 Stukken van de Projectgroep Ideeënboek Duurzame Ontwikkeling betreffende de ingezonden ideeën, 1989.
8 Offertes met betrekking tot onderzoek en kennisoverdracht in het kader van het NMP, 1989.
9 Stukken betreffende aanbevelingen voor het bewerken en schrijven van teksten, 1987.
10 Stukken betreffende ontwerpteksten van de hoofdlijnennotitie annex inhoudelijke schets, 1987.
11-19 Stukken betreffende conceptteksten en -reacties,1988-1989.
11 januari 1988.
12 maart 1988.
13 april 1988.
14 juni 1988.
15 oktober 1988.
16 december 1988.
17 januari 1989.
18 april 1989.
19 mei 1989.
20 Stukken betreffende uitnodigingen voor spreekbeurten op bijeenkomsten en congressen, 1988-1989.
21 Ontwerpen van een reclamecampagne voor het NMP door Noordervliet / Winninghof /Leo Burnett, 1988.
22-23 Transparanten van schema-illustraties voor het Kamerstuk "Kiezen of Verliezen", 1989.
24-25 Transparanten van foto-illustraties voor het Kamerstuk "Kiezen of Verliezen", 1989.
26-28 Kopieën van tijdschriftartikelen naar aanleiding van het NMP, 1989.
29 Stukken betreffende de Klankbordgroep/Filosofiegroep, 1986-1987.
30 Stukken betreffende de Werkgroep Gesignaleerde Milieuvraagstukken, 1987.
31 Stukken betreffende de uitvoering van de Wet Algemene Bepalingen Milieuhygiëne, 1987.
32 Stukken van commissie van de Centrale Raad voor de Milieuhygiëne over Indicatief Meerjarenplan Milieubeheer, 1987-1989.
33 Stukken betreffende de Milieuprogramma Voort¬gangsrapportage, 1990-1993.
34 Notitie preventie en hergebruik van afvalstoffen, 1989.
35 Rapport "Op weg naar een duurzame energievoorziening", 1989.
36 Onderzoekprogramma DGM 1989-1992.
37 Stukken betreffende de doorrekening van partijprogramma's, 1989.
38 Stukken van het VVD-bewindsliedenoverleg, kopieën, 1989.
39 Stukken betreffende de Stuurgroep Duurzame Woningbouw, kopieën, 1988.
40 Stukken betreffende de Stuurgroep Emancipatie VROM, kopieën, 1988.
41 Papierkopieën presentatie sheets NMP, 1989.
42 Papierkopieën presentatie sheets Stuurgroep NMP, 1988.
Aanwijzingen voor de gebruiker
Openbaarheidsbeperkingen
Volledig openbaar.
Materiële beperkingen
Aanvraaginstructie
Openbare archiefstukken kunnen online worden aangevraagd en gereserveerd. U kunt dit ook via de terminals in de studiezaal van het Nationaal Archief doen. Om te kunnen reserveren dient u de volgende stappen te volgen:
U maakt een profiel aan op www.gahetna.nl, en logt vervolgens in
Via de archiefinventaris (alleen de beschrijvingen met rode nummers) selecteert u het gewenste archiefstuk door op de knop 'Reserveren' te klikken
In het volgende scherm geeft u aan op welke dag u het archiefstuk wilt inzien
Indien u zich bevindt in de studiezaal en een tafelnummer heeft ontvangen kunt u dit nummer vermelden. Als u geen tafelnummer heeft kunt u tafelnummer 777 laten staan
Vervolgens bevestigt u uw reservering door deze te versturen.
Verwant materiaal
Beschikbaarheid van kopieën
Publicaties
Geraadpleegde literatuur
Meer dan de som der delen: eerste nota over de planning van het milieubeleid. VROM .- Den Haag, 1984 .- Tweede Kamer, vergaderjaar 1983 - 1984, 18292, nrs. 1-2
Zorgen voor morgen: nationale milieuverkenning 1985 - 2010 / red. F. Langeweg; RIVM .- Alphen a/d Rijn: Samsom, HD Tjeenk Willink,1988.
Bijlagen
Lijst van afkortingen
A
Afdeling Afvalstoffen
AER
Algemene Energie Raad
ABJ
Afdeling Algemene Bestuurlijke Juridische Zaken
B
Bestuurszaken
BES
Beleidsplan Enegiebesparing en Stromingsenergie
BMRO
Bureau Milieu en Ruimtelijke Ordening
BO
Afdeling Bodem
BOD
Bestuurs Overleg Directoraat-Generaal Milieuhygiëne
BSG
Bureau Secretaris Generaal
CB
Consumentenbond
CEA
Centrum Energie Anders
CEC
Centrale Economische Commissie
CIM
Coördinatiecommissie Internationale Milieuvraagstukken
CLD
Collectieve Lastendruk
CPB
Centraal Planbureau
CRMH
Centrale Raad voor de Milieuhygiëne
D
Directie
DFEZ
Directie Financiële en Economische Zaken
DG
Directeur-Generaal
DGM
Directoraat-Generaal Milieubeheer
DGRO
Directoraat-Generaal Ruimtelijke Ordening
DGVH
Directoraat-Generaal Volkshuisvesting
DUBO
Duurzaam Bouwen
DVEB
Directie Voorlichting Externe Betrekkingen
DWB
Directie Water en Bodem
ECN
Energiecentrum Nederland
EPA
Environment Protection Agency (VN)
EVO
Eigen Vervoer Organisatie
EZB
Afdeling Economische Zaken en Beleid
FEA
Afdeling Financiële en Economische Aangelegenheden
G
Afdeling Geluid
HIMH
Hoofd Inspectie Milieuhygiëne
IB
Afdeling Intern Beheer
IMP
Indicatief Meerjarenplan
IMZ
Internationale Milieuzaken
IPO
Interprovinciaal Overleg
JZ
Afdeling Juridische Zaken
KK
Konsumenten Kontakt
KNOV
Katholiek Nederlands Ondernemersverbond
KOLT
Kosten Lange Termijn
L
Afdeling Lucht
LBS
Landbouwschap
LMO
Landelijk Milieu Overleg
MPV
Milieuprogramma Voortgangsrapportage
MTV
Milieu Toekomstverkenning
NCOV
Nederlands Christelijk Ondernemersverbond
NIROV
Nederlands Instituut voor de Ruimtelijke Ordening
NMP
Nationaal Milieubeleidsplan
NOB
Nederlandse Organisatie Beroepsgoedrenvervoer
NS
Nederlandse Spoorwegen
NSG
Nederlandse Stichting Geluidshinder
NWH
Derde Nota Waterhuishouding
ONRI
Organisatie Nederlandse Raadgevende Ingenieurs
PIM
Project Integratieplan Milieubeheer
PD
Plaatsvervangend directeur
PIN
Programbureau Implementatie NMP
POMP
Project Organisatie Milieubeleids PLanning
RARO
Raad voor de Ruimtelijke Ordening
RAVO
Raad voor de Volkshuisvesting
RIVM
Rijks Instituut voor Milieuhygiëne
RMC
Rijks Milieuhygiënische Commissie
RPC
Rijks Planologische Commissie
RPD
Rijks Planologische Dienst
RROM
Raad voor Ruimtelijke Ordening en Milieu
RV
Regeringsverklaring
S
Afdeling Stoffen
SEP
Samenwerkende Elektriciteit Producerende bedrijven
SER
Sociaal Economische Raad
SNM